臺灣高等法院臺中分院刑事判決
111年度上易字第625號
上  訴  人  
即  被  告  孔紹甫
上列上訴人即被告因詐欺案件，不服臺灣臺中地方法院110年度
易字第1905號中華民國111年5月30日第一審判決（起訴案號：臺
灣臺中地方檢察署109年度偵字第34552號），提起上訴，本院判
決如下：
    主  文
原判決關於沒收部分撤銷。
未扣案之犯罪所得新臺幣壹佰柒拾伍萬肆仟元沒收，於全部或一
部不能沒收或不宜執行沒收時，追徵其價額。
其餘上訴駁回。
    事  實
一、孔紹甫於民國107年7月間，因「宅神爺遊藝場」網路遊戲與
    方○○認識，其明知並無在越南投資事業，且依其斯時之經濟
    狀況，亦無償還借款之能力，因沉迷該遊藝場之博奕遊戲，
    為取得金錢儲值遊戲金幣供己玩樂，再將賺取之遊戲金幣轉
    售他人以獲取金錢，竟意圖為自己不法之所有，基於詐欺取
    財之犯意，向方○○佯稱：其在越南有投資事業亟需資金周轉
    ，待取回投資報酬後即可歸還，且為退役飛官領有退休俸亦
    可清償云云，而向方○○借款及請託方○○向國泰世華商業銀行
    (下稱國泰世華銀行)貸款新臺幣(下同)70萬元，方○○因誤信
    孔紹甫之借貸目的及還款能力而陷於錯誤，將其如附表編號
    1至7所示之存款及另向國泰世華銀行貸得之款項，陸續於附
    表編號1至7所示之匯款時間、地點，匯至孔紹甫指定之孔伯
    宇（孔紹甫之子）台北富邦商業銀行帳號000000000000號帳
    戶(下稱台北富邦銀行帳戶)，孔紹甫取得該等款項後即陸續
    將之儲值遊戲金幣把玩該遊藝場之博奕遊戲。嗣方○○一再向
    孔紹甫追討，孔紹甫為避免方○○發覺上情及能繼續向方○○借
    款，乃承前詐欺取財之犯意，向方○○佯稱原可取回之款項遭
    合夥人挪用而無法如期返還，且於接獲方○○寄送之存證信函
    後，於108年10月28日前往屏東縣東港鎮之多那之咖啡店與
    方○○碰面，佯稱於109年2月15日前即可取回投資獲利以清償
    借款，並為取信方○○當場簽立面額230萬元之本票1紙交予方
    ○○收執，再以剛從越南返台身無分文為由向方○○借款，方○○
    誤信為真而陷於錯誤，再於附表編號8所示時間、地點，將
    附表編號8所示之款項匯至上開台北富邦銀行帳戶。然孔紹
    甫屆期仍未還款，且失去聯繫，方○○始知受騙。
二、案經方○○訴由臺灣屏東地方檢察署陳請臺灣高等檢察署檢察
    長核轉臺灣臺中地方檢察署及委任陳瑩紋律師、江楷強律師
    告訴，經檢察官偵查起訴。
    理  由
一、證據能力部分
　㈠按現行刑事訴訟法為保障被告之反對詰問權，排除具有虛偽
    危險性之傳聞證據，以求實體真實之發見，於該法第159條
    第1項明定被告以外之人於審判外之言詞或書面陳述，除法
    律有規定者外，不得作為證據。而刑事訴訟法第159條之1至
    第159條之4有傳聞法則之例外規定，且被告以外之人於審判
    外之陳述，雖不符該4條之規定，而經當事人於審判程序同
    意作為證據，法院審酌該言詞陳述或書面陳述作成時之情況
    ，認為適當者，亦得為證據；當事人、代理人或辯護人於法
    院調查證據時，知有第159條第1項不得為證據之情形，而未
    於言詞辯論終結前聲明異議者，視為有前項之同意，刑事訴
    訟法第159條之5定有明文。本判決以下所引用被告以外之人
    於審判外之陳述，雖查無符合刑事訴訟法第159條之1至之4
    之情形，惟經檢察官、被告於本院準備程序、審理時對於證
    據能力均未聲明異議（見本院卷第75至78、104至107頁），
    本院審酌後認為該等證據均為法院事實認定之重要依據，作
    為本案之證據均屬適當，故依刑事訴訟法第159條之5規定，
    均具有證據能力。
　㈡另本院以下所引用之非供述證據，與本件事實具有自然關聯
    性，且核屬書證、物證性質，又查無事證足認有違背法定程
    式或經偽造、變造所取得等證據排除之情事，復經本院依刑
    事訴訟法第164條、第165條踐行物證、書證之調查程序，認
    具有證據能力。
二、認定犯罪事實所憑之證據及理由　　
    訊據被告固坦承向告訴人方○○借得如附表所示款項之事實，
    惟矢口否認有何詐欺取財之犯行，辯稱：我從未以投資越南
    生意為由向告訴人借款，也沒有說過是飛官退役、領有終身
    俸等事，跟告訴人借款是為了跟線上幣商吳○○合夥做遊戲幣
    之買賣云云。經查：
　㈠告訴人因被告向其借款，而將其如附表編號1至8所示之存款
    及另向國泰世華銀行貸得之款項，陸續於附表編號1至8所示
    之匯款時間、地點，匯至被告指定之孔伯宇台北富邦商業銀
    行帳戶，事後被告未能如期還款，而於108年10月28日簽立
    面額230萬元之本票1紙交予方○○收執等情，業據被告於偵訊
    、原審及本院審理時所供認，且經證人即告訴人方○○於偵訊
    、原審審理時證述明確（見109年度他字第1762號卷《下稱他
    1762卷》第65至66頁，109年度他字第6392號卷《下稱他6392
    卷》第37至40頁，109年度偵字第34552號卷《下稱偵34552卷》
    第91至95、103至107頁，原審卷第125至139頁），並有郵政
    跨行匯款申請書影本、國泰世華商業銀行匯出匯款憑證影本
    、第一商業銀行匯款申請書影本、告訴人寄發之存證信函影
    本、被告簽立之本票影本、國泰世華銀行存摺封面及內頁影
    本（見他1762卷第11至21、23、25、27至31頁）；孔伯宇個
    人戶籍資料查詢、台北富邦商業銀行股份有限公司北台中分
    行109年8月19日北富銀北台中字第1090000045號函暨檢送之
    孔伯宇帳戶交易明細、國泰世華商業銀行授信作業管理部10
    9年9月14日國世授信作業字第1090000395號函暨檢附之告訴
    人貸款資料（見他6392卷第5至6、21至31、53至63頁）等在
    卷可稽，而堪認定。
　㈡按刑法上詐欺罪之成立，須以行為人自始基於不法所有意圖
    ，以詐術使人陷於錯誤而交付財物或得財產上之不法利益，
    始能構成。一般而言，詐欺行為往往具有民事契約之外觀形
    式，主觀上不法所有之意圖則藏於行為人內心之中，不易探
    知，故刑事詐欺犯罪與民事債務不履行之界線常有模糊難以
    釐清，犯罪人亦容易以此托詞卸責。即便如此，從吾人一般
    生活經驗研判，尚非不能將此隱藏於「民事債務不履行背後
    」的詐欺行為，依其手法區分為二：其一為「締約詐欺」型
    態，即被告於訂約之際，使用詐騙手段，讓相對人對締約之
    基礎事實發生錯誤之認知，而締結了一個在客觀對價上顯失
    均衡之契約；另一形態則為「履約詐欺」，乃行為人於訂立
    契約之際，即欠缺對待給付之能力或資格，或自始即抱持無
    履約之真意，而將對方之給付據為己有。此種詐欺行為的主
    要內涵實為告知義務之違反（蓋從誠信契約之角度而言，當
    事人履約或為對待給付之誠意及能力均為他方當事人締約與
    否或為相對給付時首應考量之因素），換言之，詐欺成立與
    否的判斷，應偏重行為人取得他方給付後之作為，以其事後
    之作為反向判斷行為人取得財物或利益之始，是否即欠缺履
    約能力或抱持將來不履約之故意。並衡諸一般社會交易，貸
    與人評估是否與借款人成立契約，所重視者即係借款人之信
    用能力、借貸資金用途、償還款項之來源、債權擔保之確保
    及借款人之未來展望性等因素，是借款人之經濟信用能力，
    當屬消費借貸契約成立之重要事項無疑。而：
　　⑴依證人即告訴人方○○於偵訊及原審審理時證稱：我與被告
      是107年7月間，玩手機遊戲宅神爺麻將認識的，每天都會
      在線上聊天，被告一開始跟我說他叫「孔伯宇」，還在遊
      戲軍團的談話頻道上說他是空軍飛官退伍、有退休俸，而
      於108年1月間，被告就跟我說他跟學弟在越南投資做生意
      ，因為做生意的錢還沒拿到、錢被卡住了，要向我借錢幫
      他渡過難關，並請我幫他去做信用貸款，還說等他拿到做
      生意的錢就會還我及償還信貸，也有退休俸可以還我，我
      相信被告投資越南的錢拿回來會還給我，且想說被告是飛
      官有退休俸，如果做生意的錢沒有要回來的話，被告還有
      退休金足夠還我錢，才會同意借錢給被告，並幫被告跟國
      泰世華銀行信用貸款70萬元。我是將款項匯到被告所提供
      「孔伯宇」台北富邦銀行北臺中分行帳戶，但被告時間到
      了都沒有還。108年10月4日被告還用簡訊跟我說已經從越
      南拿到錢要回來了，但後來又說被其他人拿去買毒品沒有
      辦法還我。之後我就寄存證信函給「孔伯宇」，被告有嚇
      到，於108年10月28日就跟吳○○到屏東來找我，被告開了1
      張230萬元的本票給我，並說109年2月15日前會還，我當
      場要求被告提供身分證讓我影印，我看到被告的證件後，
      才知道被告本名是「孔紹甫」並不是「孔伯宇」。108年1
      1月1日匯給被告1萬元，是被告跟我說剛從越南回來，錢
      還沒有拿回來，身上沒有錢，我才借給他，想說等被告拿
      到錢之後再全部還我，但被告後來還是沒有還等語（見他
      1762卷第65至66頁，他6392卷第37至39頁，偵34552卷第9
      2至93頁，原審卷第125至139），佐以證人吳○○於偵訊及
      原審審理時證稱：我是宅神爺遊戲幣的幣商，有在跟玩家
      買賣遊戲幣，賺取服務費，被告跟告訴人都有跟我買過遊
      戲幣，因此才認識。被告是用「孔伯宇」的名字跟我買遊
      戲幣，也有賣遊戲幣給我，叫我匯款到「孔伯宇」的帳戶
      。被告因為跟我交易宅神爺遊戲幣，還欠我140萬元款項
      ，我在電話追討過程中得知被告也有欠告訴人錢，告訴人
      也有寄存證信函給被告，但向被告追討很久都討不回來，
      我們於108年10月22日就去調解委員會申請調解，當時以
      為被告叫「孔伯宇」，所以調解申請書上面還寫「孔伯宇
      」。被告收到通知後，於108年10月28日就主動打電話跟
      我說要一起解決我跟告訴人的債務，約我去屏東找告訴人
      ，我就搭高鐵到高雄，在高鐵上我就有先請告訴人去文具
      店買本票準備當場讓被告簽立，到高雄高鐵站後，被告就
      開車過來接我一起去屏東的多那之咖啡店跟告訴人碰面，
      被告當場有簽1張140萬元本票給我，那時候我看到本票上
      的簽名才知道被告的本名叫「孔紹甫」，被告另有簽一張
      230萬本票給告訴人，我當時才知道被告陸陸續續跟告訴
      人借過這麼多次錢，而且這麼大筆，也聽到告訴人說借錢
      給被告是支援被告去越南的旅費，被告當時說拿到越南投
      資款退回來之後就會給我們，所以本票的到期日才會寫10
      9年2月15日等語（見偵34552卷第103至107頁，原審卷第1
      40至148頁），另參以告訴人與吳○○之LINE對話紀錄（見
      偵34552卷第131至135頁），告訴人曾告知吳○○「不要打
      電話給戰哥（即被告）了，他搭一點半的飛機去越南了，
      手機關機了，回來會跟我們聯絡」等語及被告與告訴人之
      對話紀錄（見他1762卷第47至49頁），被告向告訴人提及
      「預計15日前回台」、「300萬清帳。他們會以地下匯兌
      方式到台。我15日前回去處理。現在要全程監控。不多說
      了。餘話回台見面聊」等語，倘被告並未向告訴人佯稱：
      其在越南有投資事業亟需資金周轉，待取回投資報酬後即
      可歸還云云，又何需向告訴人交代其前往越南及處理款項
      匯回臺灣等事，是被告當時係以其在越南有投資事業亟需
      資金周轉為由向告訴人借款，應堪認定。
　　⑵被告雖辯稱：跟告訴人借款是為了跟線上幣商吳○○合夥做
      遊戲幣之買賣云云，惟此業經證人吳○○於偵訊及原審審理
      時證述：被告並沒有跟我一起經營遊戲幣買賣，也沒有過
      投資的協議，被告只是單純跟我買賣遊戲幣玩家，匯給我
      的款項就是買賣遊戲幣的關係等語（見偵34552卷第105至
      107頁，原審卷第145頁）所駁斥，且依被告於原審審理時
      供承：我是以轉投資的理由向告訴人借錢，但沒有跟他明
      講轉投資的內容，實際上我是將借來的錢拿去玩輸贏很大
      的拉霸跑馬遊戲，就是上線賭跑馬，我不敢跟方○○說我跟
      她借的錢是拿去玩這個等語（見原審卷第153至154頁），
      顯見被告當時係因沉迷於該遊藝場之博奕遊戲，為取得金
      錢儲值遊戲金幣供己玩樂，而向告訴人借款，但其又為避
      免告訴人得知實情後拒絕借款，遂隱瞞其借款之真實目的
      ，向告訴人佯稱：其在越南有投資事業亟需資金周轉，待
      取回投資報酬後即可歸還云云，衡諸常情，倘告訴人知悉
      被告向其借款係為賭博，將影響其評估、決定是否借款予
      被告，然被告刻意隱匿此等資訊而不告知，使告訴人對締
      約之基礎事實發生錯誤之認知，而締結了一個在客觀對價
      上顯失均衡之契約，自屬「締約詐欺」之型態。
　　⑶另被告於原審審理時自承：我是陸軍官校畢業，服役期間
      跟長官有衝突被記兩大過，於70幾年間退伍後只有領到幾
      10萬元，並沒有退休俸，之後做過保險及跟人家合資建設
      公司，但被股東倒債將近800多萬元，我當時向告訴人借
      款是打算賭贏就有錢可以還給告訴人，且可向他人追討欠
      款來償還等語（見原審卷第155至158頁），佐以被告之全
      國財產稅總歸戶財產查詢清單及108年度綜合所得稅各類
      所得資料清單（見他1762卷第51至53頁），被告名下並無
      不動產及其他所得，顯見被告並非飛官退伍而領有退休俸
      ，其向告訴人借款之時，依其經濟狀況並無還款之能力，
      且賭博具射倖性並無法保證一定獲勝而取得彩金，又追討
      欠款緩不濟急，亦未能確保如期取回以償還告訴人之借款
      ，是被告取得告訴人交付款項之際，顯然並無還款之能力
      ，卻向告訴人佯稱：其為退役飛官領有退休俸亦可清償云
      云，顯係自始抱持無履約之故意，進而將告訴人之給付據
      為己有，本案亦屬「履約詐欺」之型態甚明。
　㈢綜上所述，被告上開所辯，顯係事後卸責之詞，不足採信，
    本件事證已經明確，被告上開詐欺取財犯行，已堪認定，應
    予依法論科。
三、論罪及法律適用之說明　　　
　㈠核被告所為，係犯刑法第339條第1項詐欺取財罪。
　㈡按接續犯乃指行為人之數行為，於同一或密切接近時、地實
    行，侵害同一法益，而其各行為之獨立性極為薄弱，依一般
    社會健全觀念，實難以強行分開，且在刑法評價上，以視為
    數個舉動之接續作為，合為包括之一行為，較為合理者而言
    （最高法院106年度台上字第236號判決意旨參照）。被告雖
    有多次向告訴人取得如附表所示款項，然被告對告訴人所為
    詐欺行為，顯係基於為自己不法所有之單一犯意、目的，利
    用告訴人陷於錯誤之同一狀態，於密接之時間、空間下，持
    續向告訴人詐取財物，侵害相同法益，各次舉動之獨立性甚
    為薄弱，應各視為一個法律上行為之接續施行，論以接續犯
    之法律上一罪。
四、維持原判決（罪刑部分）及駁回上訴之理由：
　  原審認被告本案詐欺取財犯行，事證俱屬明確，並依刑法第
    57條規定，以行為人之責任為基礎，審酌被告犯罪動機、目
    的、手段、所生之危害、犯後態度、告訴人量刑之意見及被
    告智識程度、工作及經濟情況等一切情狀，量處有期徒刑1
    年6月，核其認事用法均無違誤，量刑亦屬妥適，應予維持
    。被告上訴猶持前開情詞，否認犯罪，其所辯均不可採，是
    被告本件上訴，核無理由，應予駁回。　
五、撤銷沒收部分之說明：
　㈠刑法關於沒收之規定，於104年12月30日修正公布，並自105
    年7月1日起施行，修正後切合沒收之法律本質，明確定義沒
    收為「刑罰及保安處分以外之法律效果」，具有獨立性，而
    非刑罰（從刑）（刑法第2條立法說明一、參照），是若原
    判決僅就沒收部分有所違誤，而於本案部分認事用法正確時
    ，法院自得僅就原判決關於沒收部分撤銷，先予敘明。
　㈡原判決就被告前開詐欺取財犯行諭知沒收其犯罪所得180萬元
    ，固非無見。惟按犯罪所得，屬於犯罪行為人者，沒收之；
    於全部或一部不能沒收或不宜執行沒收時，追徵其價額；又
    犯罪所得已實際合法發還被害人者，不予宣告沒收或追徵，
    刑法第38條之1第1項前段、第3項、第5項分別定有明文。經
    查，本案被告向告訴人詐得如附表所示之款項總計180萬元
    ，為被告本案之犯罪所得，惟被告事後業已返還告訴人4萬6
    000元，有被告提出之台北富邦銀行匯款委託書2紙（見偵34
    552卷第75頁）、告訴人之國泰世華銀行存摺封面及內頁影
    本（見他1762卷第27至31頁）在卷為憑，且經告訴人於偵訊
    時陳明（見偵34552卷第93頁），堪認此部分犯罪所得業已
    合法發還予告訴人，已無庸宣告沒收，至於尚未返還之175
    萬4000元，仍應依刑法第38條之1第1項、第3項規定宣告沒
    收，並諭知於全部或一部不能沒收或不宜執行沒收時，追徵
    其價額。原審判決未及審酌於此，而就被告取得之全部犯罪
    所得諭知沒收及追徵價額，容有未洽，自應由本院將原判決
    關於沒收部分予以撤銷，改諭知如主文第2項所示。
六、被告於111年10月13日雖具狀請假，並提出中國醫藥大學新
    竹附設醫院診斷證明書為據（見本院卷第93至95頁），然依
    該診斷證明書記載被告之病名為「陳舊性心肌梗塞、冠狀動
    脈心臟病、高血壓、高血脂」，尚非屬不能到庭之疾病，雖
    醫師囑言記載「門診繼續追蹤治療中，進一步安排心臟相關
    檢查，建議居家休養一個月」等語，然並非全然限制被告不
    得外出，佐以被告於提起上訴時檢附該院另份診斷證明書（
    見本院卷第15頁）即已記載上開相同之病名，而被告於本院
    111年9月14日準備程序期日猶能獨自到庭，益徵被告罹患上
    開疾病並無礙於外出行動之能力，非有因疾病不能到庭之情
    形，是被告並無不到庭之正當理由。被告經合法傳喚，無正
    當理由不到庭，爰不待其陳述，逕行判決，附此敘明。
據上論斷，應依刑事訴訟法第368條、第369條第1項前段、第364
條、第371條，刑法第38條之1第1項前段、第3項，判決如主文。
本案經檢察官謝怡如提起公訴，檢察官林弘政到庭執行職務。
中　　華　　民　　國　　111 　年　　10　　月　　27　　日
            刑事第七庭   審判長法　官  梁  堯  銘
                               法　官  王  鏗  普
                               法　官  羅  國  鴻
以上正本證明與原本無異。
不得上訴。 
                               書記官  吳  姁  穗
　　　　　　　　　　　　　　　 
中　　華　　民　　國　　111 　年　　10　　月　　27　　日
【論罪科刑法條】
中華民國刑法第339條（普通詐欺罪）
意圖為自己或第三人不法之所有，以詐術使人將本人或第三人之
物交付者，處5年以下有期徒刑、拘役或科或併科50萬元以下罰
金。
以前項方法得財產上不法之利益或使第三人得之者，亦同。
前二項之未遂犯罰之。